臺灣板橋地方法院民事裁定　　　€　　 100年度消債抗字第75
號抗　告　人　林菡嫄原名林曉.
上列當事人因聲請更生事件，對於中華民國100年10月31日本院
100年度消債更字第154號裁定提起抗告，本院合議庭裁定如下：
    主  文
抗告駁回。
抗告程序費用新臺幣壹仟元由抗告人負擔。
    理  由
一、本件抗告意旨略以：
(一)、按消費者債務清理條例（下稱本條例）第3 條規定，債務人
    不能清償債務或有不能清償之虞者，得聲請更生。而所謂不
    能清償之虞，是指依債務人之清償能力，就現在或即將到期
    之債務，有不能清償之蓋然性或可能性而言。本件抗告人若
    以債權銀行提出之協商方案，亦即以180 期、0 ％利率分期
    償還，每月須還款新臺幣（下同）21,000元，已經有不能清
    償的情況；若是接受第二種協商方案，亦即以二階段還款，
    第一階段每月還款5 千元、0 ％利率、72期，6 年後為第二
    階段，屆時再協商之方案，則可以預見的是6 年後，抗告人
    將勢必會有不能清償之蓋然性或可能性，因為屆時抗告人之
    幼齡小孩已經到了就學年齡，可以預期到時一定會有其他費
    用產生，總不能因為父母負債，而剝奪小孩的生存權與教育
    權；其二，抗告人之配偶目前亦有債務約100 多萬元，遭強
    制執行扣薪每月約10,000元，顯見10年內也無法提供抗告人
    任何協助；其三，家庭支出，僅仰賴抗告人及配偶之收入，
    抗告人既沒有對父母盡扶養義務，則就不可能請父母幫忙帶
    小孩，未來小孩的保母費用將很高，也應該考量。這些情形
    下，抗告人沒有辦法應付最大債權銀行中國信託商業銀行股
    份有限公司（下稱中信銀行）所提供之協商方案。
(二)、原裁定以行政院主計處公佈之100 年度新北市每人每月最低
    生活費用10,792元為維持基本生活所需費用之標準，惟如此
    說來，抗告人實際上須負擔房租6,000 元，其他開銷（含伙
    食費、交通費、通訊費、雜支、稅賦等）將僅能花費4,792
    元，然抗告人與配偶白天均在工作，勢必請保母幫忙帶小孩
    ，保母、奶粉、尿布之費用即遠大於10,792元，這樣抗告人
    是否須全職照顧小孩，全家僅仰賴配偶每月20,000元的薪水
    過生活？又原裁定認為抗告人現年僅38歲，正值青壯，距離
    勞動基準法第54條所定之強制退休年齡65歲，尚有約27年之
    工作時間，當有清償債務之可能等語，但依本條例第1 條所
    規定，本條例制定係為調整債務人與債權人及其他利害關係
    人之權利義務關係，保障債權人之公平受償，謀求消費者經
    濟生活之更生及社會經濟之健全發展，若依原裁定所持之理
    由，則抗告人根本沒有重建經濟生活的更生機會，必須持續
    不斷的工作，不能失業，還到不能工作為止，是則何須有本
    條例之立法。再者，原裁定以現存尚餘工作能力餘齡認定有
    無清償能力亦不客觀，若依此標準，是否越近法定退休年齡
    ，才越有聲請更生的資格？難道要抗告人10年後再聲請更生
    ？何不以抗告人尚有穩定收入時清理債務。爰請求廢棄原裁
    定，准予裁定開始更生程序等語。
二、按債務人對於金融機構因消費借貸、自用住宅借款、信用卡
    或現金卡契約而負債務，在聲請更生或清算前，應提出債權
    人清冊，以書面向最大債權金融機構請求協商債務清償方案
    並表明共同協商之意旨，消費者債務清理條例第151 條第1
    項定有明文。而消費者債務清理條例所定之前置協商程序，
    其立法目的係因債務人對於金融機構因消費借貸、自用住宅
    借款、信用卡或現金卡契約而負債務，其法律關係較單純明
    確，金融機構並已訂有債務協商機制，使債務人與多數債權
    人間能利用法院程序外解決之協商機制而自主解決其債務，
    如能協商成立，債務人或不須依本條例聲請更生或清算，可
    疏減法院負擔，有效分配司法資源，遂採行協商前置主義。
    亦即債務人須盡己之力與最大債權金融機構謀求自主性的協
    議清償債務方案，若債務人於衡酌己身清償資力，提出符合
    正當性及合理性之清償計畫，卻不被最大債權金融機構所接
    受時，債務人自得求助於法院，選擇向法院聲請更生或清算
    。反之，若債務人僅徒具形式提出協商聲請，而不以積極態
    度謀求解決清償債務方案；或事後又撤回協商之聲請；或債
    務人所提出之債務清償方案與其清償資力不具相當性與合理
    性時，亦即在衡量債務人之負債原因、經濟收入情況、通常
    生活必要性之支出等客觀情狀後，債務人提出之清償計畫，
    並不符合比例原則之要求時，自不能認債務人已充分踐行法
    律所要求之協商程序；否則，若不問債務人之清償資力如何
    ，概命最大債權金融機構必須接受清償條件，即難謂符合法
    律所定前置協商之精神。次按，債務人不能清償債務或有不
    能清償之虞者，得依本條例所定更生或清算程序，清理其債
    務，消費者債務清理條例第3 條定有明文。所謂「不能清償
    債務或有不能清償之虞者」，係指債務人欠缺清償能力，對
    於已屆清償期，且已受請求之債務之全部或主要部分，客觀
    上可預見其為一般且繼續的不能清償之財產狀態之謂。而清
    償能力係由財產、信用、勞力三者構成，雖無足夠財產，如
    有良好之信用、優良之技術或持續不斷之勞力，即屬有清償
    債務之可能。
三、經查：
(一)、按消費者債務清理條例採協商前置主義，債務人在聲請更生
    或清算前，應提出債權人清冊，以書面向最大債權金融機構
    請求協商債務清償方案並表明共同協商之意旨，消費者債務
    清理條例第151 條第1 項定有明文。同條例第153 條雖另規
    定：自債務人提出協商請求之翌日起逾30日不開始協商，或
    自開始協商之翌日起逾90日協商不成立，債務人得逕向法院
    聲請更生或清算。惟上開視為協商不成立之情形，係以債務
    人提出書面債務清償方案，在符合相當性、合理性之償債計
    畫前提之下，進行實質上協商逾30日而不成立時，或債權人
    自開始協商之翌日起逾90日不願協商而不成立，債務人始得
    不具協商不成立證明書，逕向法院聲請更生或清算。查，本
    件抗告人於100 年4 月1 日向最大債權金融機構中信銀行請
    求共同協商債務清償方案，該銀行提供兩階段之協商方案，
    亦即第一階段為72期，零利率，每期還款5 千元，6 年後再
    協商第二階段還款金額之方案，惟抗告人不同意該方案，表
    示亦無法負擔等語，經該行以抗告人表示「無法負擔任何還
    款方案，致協商不成立」為由，而前置協商不成立，此有中
    信銀行所提出之民事陳報狀、前置協商申請資料、台新國際
    商業銀行股份有限公司100 年8 月16日函在卷可稽。顯見本
    件前置協商不成立，抗告人協商意願實屬低落，難認抗告人
    有參與前置協商之誠意。雖抗告人辯稱因六年後，未成年女
    兒之花費將更多，屆時將仍無法負擔第二階段之協商還款方
    案云云，然查，抗告人所言係其個人就未至之將來情事所為
    之臆測言詞，而將來之事，衡諸情理，殆屬無從預測，蓋六
    年後抗告人與其配偶之收入均增加之可能性，亦不能排除，
    職是，焉能稱其屆時定然無力負擔目前尚未可知金額之第二
    階段協商還款金額？從而，抗告人表示無法負擔任何還款方
    案云云辯解，難認可採。
(二)、至抗告人另主張其於協商當時即屬有不能清償協商債務之情
    事等語，經查，依行政院主計處統計公佈之100 年度7 月1
    日起之新北市平均每人每月最低生活消費支出為11,832元（
    參行政院主計處網站資料），而該項最低生活費用即已包括
    食、衣、住、行等費用在內，本件抗告人既已負債大於資產
    ，自應較一般人更為節約支出，因此，抗告人陳稱其每月超
    逾11,832元範圍之生活支出，尚難認屬維持基本生活之必要
    支出。又查，抗告人主張其每月需支出未成年子女王妍琳之
    扶養費8,900 元等語，本院審酌抗告人尚有配偶王仕丞依法
    應一併負擔子女之扶養費等情，是認抗告人每月扶養費支出
    應以5,916 元【計算式：11,832元÷2 （聲請人及配偶）＝
    5,916 元】，為合理適當。再查，抗告人與中信銀行協商前
    後即100 年3 月至8 月間之薪資收入分別為31,000元、31,0
    00元、31,000元、31,500元、32,000元、31,000元，故平均
    每月收入為31,250元，此有抗告人提出之薪資存摺影本附卷
    可參，扣除上述抗告人每月生活必要支出費用11,832元及扶
    養費5,916 元，尚有餘額13,502元。揆諸前揭中信銀行提出
    之協商方案：每月5 千元、72期、零利率，6 年後再協商第
    二階段還款金額等情，顯見抗告人每月既尚餘13,502，自已
    足負擔中信銀行所提出之每月清償5 千元之還款協商方案。
    況查，抗告人現年僅約38歲，正值青壯，距離勞動基準法第
    54條所定之強制退休年齡65歲，尚有約27年之工作時間，揆
    諸上揭說明，自有持續不斷之勞力，衡情即屬有清償債務之
    可能。再者，抗告人於前置協商不成立之原因係陳稱伊「無
    法負擔任何還款條件」，有該通知書在卷可佐，是則，除難
    認抗告人有何還款誠意外，亦可認縱使進入更生程序，其將
    亦無還款可能，顯均與前述消費者債務清理條例之立法意旨
    有違。此外，抗告人並未提出其他有何不能清償債務或有不
    能清償之虞之情事之證據。
(三)、綜上所述，本件抗告人之每月收入既足以維持其基本生活，
    履行最大債權金融機構提議之協商方案，即難認其有何不能
    清償債務或有不能清償之虞之情事，自與消費者債務清理條
    例第3 條所定要件不符，是其所為更生之聲請，與法未合，
    不應准許，原裁定駁回抗告人更生之聲請，並無不當，抗告
    意旨指摘原裁定違誤不當，求予廢棄，為無理由，應予駁回
    。
四、又本件抗告人前經協商，雖經協商不成立，其目前仍有固定
    收入得以履行債權人提出分期清償條件，非不得經由個別債
    權銀行再次協商調整或變更協商內容以清償債務，附此敘明
    。
五、據上論結，本件抗告為無理由，依消債條例第15條、第11條
    第2 項、民事訴訟法第495 條之1 第1 項、第449 條第1 項
    、第95條、第78條，裁定如主文。
中    華    民    國   100    年    12    月    9    日
                  民事第三庭  審判長法  官  陳財旺
                                    法  官  林錫凱
                                    法  官  吳金芳
本裁定係依原本作成。
除有涉及法律見解具有原則上之重要性者外，不得再抗告。
如對本裁定再抗告須於裁定送達後10內，繳納抗告裁判費1000元
，向本院提出抗告狀。
中    華    民    國   100    年    12    月    9    日
                                    書記官  陳昭綾